臺灣臺南地方法院民事判決　　　 100年度訴字第231號
原　　　告　李江金市
訴訟代理人　何冠慧律師
被　　　告　方朝欽
訴訟代理人　林天進
上列當事人間請求遷讓房屋事件，經本院於民國100年6月21日言
詞辯論終結，判決如下：
    主      文
被告應將坐落於臺南市○○區○○段384之6號土地及同段建號50
1即門牌號碼臺南市安定區海寮16之5如附圖所示斜線部分之土地
及房屋交還原告。
被告應自民國一百年三月八日起至交還前項土地及房屋之日止，
按月給付原告新臺幣肆佰零柒元。
原告其餘之訴駁回。
訴訟費用新台幣玖仟壹佰肆拾元，由被告負擔壹萬玖仟捌佰元，
其餘新臺幣貳仟零玖拾玖元由原告負擔。
本判決原告勝訴部分，於原告以新臺幣陸拾萬元為被告供擔保後
，得假執行。
原告其餘假執行之聲請駁回。
    事實及理由
一、本件原告起訴主張：
（一）原告經由鈞院93年度執字第10433號強制執行事件投標買
      受坐落臺南市○○區○○段384之6號土地及其上建號501
      即門牌號碼臺南市安定區海寮16之5房屋（以下簡稱為系
      爭房地），並於民國94年1月13日取得系爭房地所有權，
      當時被告之子受雇於原告之子，原告曾同意系爭房地無償
      出借被告居住使用，並未定有使用期限，嗣原告日前請求
      被告自系爭房地搬遷，以利原告使用系爭房地，被告亦同
      意於99年12月31日自行搬遷，惟迄今未搬遷，原告既為系
      爭房地所有權人，自得依民法第767條規定請求被告交還
      系爭房地；被告固辯稱曾交付新台幣（下同）30萬元給原
      告作為同意被告住到百年（即民間所謂死亡之意思，以下
      同）後之對價，此為原告所否認，對此協議原告否認之，
      且被告並未提出任何字據作為證據；又被告所舉證人方褔
      泰為證，但該證人與被告兒子係朋友關係，其證詞難免偏
      頗，不足採信。況其證稱有聽到投標房子的人同意讓被告
      住到百年後，卻未提及系爭房屋之地價稅及房屋稅應由何
      人負擔，顯不符一般經驗法則。
（二）又被告占有系爭房地，原告亦受有相當於租金之損害，則
      原告自得依民法第179條規定請求被告應給付相當於租金
      之不當得利。又第三人方朝信曾向被告承租384之6地號土
      地面積約30坪作為車庫使用，租期自90年1月19日至96年1
      月18日，租金每月5,000元，而被告占有土地外，並占有
      建物即門牌號碼臺南市安定區海寮16之5房屋，合計120.
      86平方公尺，且系爭房地臨西港大橋、國道8號，交通便
      利，故被告自起訴狀繕本送達之翌日即100年3月8日起至
      交還系爭房地止，按月以6,000元計算相當於租金之損害
      金。
（三）並聲明：
（１）被告應將坐落於臺南市○○區○○段384之6號土地及同段
      建號501即門牌號碼臺南市安定區海寮16之5如附圖所示斜
      線部分之房屋及土地交還予原告。
（２）被告應給付原告自起訴狀繕本送達之翌日即100年3月8日
      起至交還系爭房地止，按月給付6,000元計算之損害金。
（３）原告願供擔保請准宣告假執行。
二、被告則對於原告為系爭房地之所有權人乙節不爭執，惟抗辯
    被告交付原告30萬元之代價，原告同意要讓被告住到往生為
    止等語。並聲明：駁回原告之訴。
三、兩造不爭執事項：
（一）坐落於台南市○○區○○段384之6地號土地及其上同段建
      號501號即台南市安定區海寮16之5號房屋原為被告所有，
      而原告經由本院93年度執字第10433號強制執行事件，投
      標購得系爭房地，並於94年1月13日取得權利移轉證書。
（二）原告於投標後同意被告繼續使用系爭房地。
四、兩造之爭點：原告同意被告使用借貸是否定期限？有否同意
    被告繼續使用系爭房地至死亡為止？茲一一說明如下：
（一）按所有人對於無權占有或侵奪其所有物者，得請求返還之
      。對於妨害其所有權者，得請求除去之。有妨害其所有權
      之虞者，得請求防止之，民法第767條定有明文。次按當
      事人主張有利於己之事實者，就其事實有舉證之責任，民
      事訴訟法第277條前段定有明文。故各當事人就其所主張
      有利於己之事實，均應負舉證之責，故一方已有適當之證
      明者，相對人欲否認其主張，即不得不更舉反證，此有最
      高法院19年上字第2345號判例可資參照。惟以無權占有為
      原因，請求返還所有物之訴，被告對原告就其物有所有權
      存在之事實無爭執，而僅以非無權占有為抗辯者，原告於
      被告無權占有之事實，無舉證責任。被告應就其取得占有
      ，係有正當權源之事實證明之，如不能證明，則應認原告
      之請求為有理由（最高法院72年度台上字第1552號判決、
      85年度台上字第1120號判決意旨參照）。
（二）系爭土地原為被告所有，系爭房屋雖未保存登記，亦為被
      告原始起造而為所有權人。而本件原告於94年1月5日經本
      院93年度執字第10433號執行事件拍賣得標買受系爭房地
      ，並於94年1月13日取得本院所核發之不動產權利移轉證
      書等情，為兩造所不爭執，並經本院調取該執行卷核閱屬
      實，則原告自取得本院所核發之不動產權利移轉證書之日
      起，即取得系爭土地所有權及系爭房屋使用權。而被告目
      前仍占用系爭土地斜線部分及其上建物等情，為被告所不
      爭執，並業據原告提出土地登記謄本及系爭土地照片為憑
      （見本院100年度補字第71號卷第10頁、本院卷第46至48
      頁），並經本院履勘現場查明，有本院100年5月23日勘驗
      筆錄在卷可稽（見本院卷第32至35頁），且本院囑託台南
      縣新化地政事務所派員測量，並製有複丈成果圖在卷可稽
      （見本院卷第37頁），自堪信為真實。
（三）被告抗辯給付30萬元予原告作為原告同意其住到百年（即
      死亡後）之代價云云。依首揭舉證責任之法則，被告對於
      原告同意自己使用借貸期限至死亡為止之事實，應負舉證
      責任。經查：被告除提出證人方褔泰、陳瑞君外，迄今未
      能提出其他證據可資佐證，然該證人均為被告兒子之朋友
      ，與被告關係密切，其證詞難免偏頗，自難僅憑該二證人
      之證詞。況證人方褔泰到庭固結證稱：「我有聽到標房屋
      的人有說同意讓被告住到百年後。至於被告是否需要交付
      任何代價，我就沒聽到。我是有看到原告有向被告的大姐
      拿了20萬元。...我不清楚拿了20萬元做何用途。... 我
      有聽到原告有同意被告可以繼續住到百年之後，現場還有
      其他大人及小孩，但是時間已經過了很久，所以我有一點
      忘記...原告有帶自己媽媽去，當場答應被告可以住到他
      百年之後..是在被告系爭房屋聽到的。」等語；證人陳瑞
      君到庭結證稱：「我不知道原告說同意被告居住系爭房屋
      到百年之後...我是有看到我朋友的父親有拿這筆錢給原
      告，時間大約是五、六年前。...當時現場有一大堆人，
      就是看到被告的大姐拿20萬元給原告。...時間已經過了
      太久，我記不清楚當時拿了20萬元給原告的時候，有無提
      及做何用處...我不清楚有無聽到原告收了被告的20萬元
      的時候，原告有無說要讓被告住到百年之後」等語（見本
      院卷第20至22頁）。惟衡諸事件迄今歷時五、六年之久，
      雖證人均證稱聽到原告同意被告住到百年之久，但證人對
      於被告交付原告20萬元之證詞與被告本人所述30萬元不合
      ，而證人對於其他細節多以模糊不清楚或不知道等語帶過
      ，反獨獨對於交付金錢及原告同意之詞有所記憶等情顯有
      違常情。再衡諸原告當時以2百多萬元標下系爭房地，此
      並非小額金錢，其與被告非屬至親，亦無法預測被告何時
      百年，即同意被告住到百年，亦有違常情。故單以該二名
      證人之證詞，尚不足以使法院形成被告交付原告30萬元作
      為同意被告繼續使用系爭房地至百年之心證。是被告所辯
      原告同意被告繼續使用借貸系爭房地至死亡為止等情，並
      不足採。
（四）按借貸未定期限，亦不能依借貸之目的而定其期限者，貸
      與人得隨時請求返還借用物，此民法第470條第2項定有明
      文。前已述及，本件原告主張其同意被告使用借貸並未定
      期限等情應為可採。而原告亦於99年4月23日以存證信函
      通知被告終止使用借貸之意思表示（見補字卷第8頁），
      而被告自認業已收受該存證信函，揆諸前揭條文之規定，
      兩造就系爭房地成立之使用借貸契約業已終止。從而，原
      告依民法第767條前段規定，請求被告應自系爭房屋遷出
      並返還系爭房地予原告，於法有據，為有理由，應予准許
      。
（五）次按無法律上之原因而受利益，致他人受損害，應返還其
      利益，為民法第179條前段所明定。至其得請求返還之範
      圍，應以對方所受之利益為度，非以請求人所受損害若干
      為準，無權佔有他人土地，可能獲致相當於租金之利益為
      社會通常之觀念，最高法院61年台上字第1695號判例可資
      參照；又按相當於租金之利益之計算標準，應參酌土地法
      第97條第1項之規定，予以計算較為客觀公允；復按城市
      地方房屋租金，以不超過土地及建物物申報總價年息百分
      之10為限，並為租用基地建築房屋所準用，土地法第97條
      第1項、第105條分別定有明文。而土地申報總價額之基準
      ，依土地法施行法第25 條、土地法第148條．平均地權條
      例第16條等規定，係以土地所有權人依法所申報之地價為
      其法定地價。次按基地租金之數額，除以基地申報地價為
      基礎外，尚須斟酌基地之位置，工商業繁榮之程度，承租
      人利用基地之經濟價值及所受利益等項，並與鄰地租金相
      比較，以為決定，並非必達申報總地價年息百分之10最高
      額（最高法院68年台上字第3071號判例參照）。經查：
  １、本件被告無權占用原告所有之系爭房屋，業如前述，則原
      告依前開不當得利之規定，請求被告應返還自起訴狀繕本
      送達之翌日即100年3月8日起至遷出交還系爭房屋予被告
      之日止「相當租金」之不當得利，揆諸前揭說明，核屬有
      據。
  ２、本院審酌系爭房屋坐落臺南市○○區○○段384之6地號土
      地之面積為114.20平方公尺，地目田，99年1月之申報地
      價為每平方公尺712元（見土地登記簿謄本），而系爭房
      屋位於住宅區，南側正門臨海寮五公尺道路，為主要道路
      ；東側有一公尺小巷道可通行至後方，公共交通系統、市
      場、商店、文教機構、距離市中心、生活便利、及市場需
      求度均持平等情（參系爭強制執行事件卷附之係爭房屋鑑
      價書）；認如依土地申報總價額年息百分之6計算被告使
      用係爭房屋之代價為每月407元【計算式：712元×114.2
      平方公尺×6%÷12月＝407元，元以下四捨五入】，與目
      前生活水準相比及一般房屋租金，難認有何過高之處。
  ３、綜上，原告依不當得利法則請求被告自起訴狀繕本送達之
      翌日即100年3月8日起至遷出交還系爭房屋予被告之日止
      ，按月給付原告相當租金之不當得利在407元之範圍內，
      尚稱允當。原告逾此範圍之請求，為無理由，應駁回之。
五、綜上所述，原告依民法第767條前段規定請求被告應將坐落
    於台南市○○區○○段384之6地號土地及同段501建號即門
    牌號碼為台南市安定區海寮16之5號如附圖所示斜線部分之
    房屋遷出並將土地返還予原告，暨依不當得利法則請求被告
    自起訴狀繕本送達之翌日即100年3月8日起至遷出交還系爭
    房屋予被告之日止，按月給付原告407元相當租金之不當得
    利，為有理由，應予准許。原告逾此範圍之請求並無理由，
    應駁回之。
六、假執行之宣告：原告陳明願供擔保，聲請宣告假執行，經核
    原告勝訴部分，經核並不不合，爰酌定相當之擔保金額宣告
    之。至原告其餘假執行之聲請，因其敗訴而失所附麗，併予
    駁回之。
七、末按法院為終局判決時，應依職權為訴訟費用之裁判；又各
    當事人一部勝訴，一部敗訴者，其訴訟費用，由法院酌量情
    形，命兩造以比例分擔或命一造負擔，或命兩造各自負擔其
    支出之訴訟費用，民事訴訟法第87第1項、第79條分別定有
    明文。本件原告之訴為一部有理由，一部無理由，本案訴訟
    費用21,899元(第一審裁判費20,899元、證人旅費1,000元)
    ，原告應負擔2,099元，被告應負擔19,800元。
八、本件事證已臻明確，兩造其餘攻擊防禦方法及所提之證據，
    經本院審酌後認與結果不生影響，爰不一一論述，附此敘明
    。
九、據上論結，原告之訴為一部有理由，一部無理由，依民事訴
    訟法第79條、第87條第1項、第390條第2項、第392條第2項
    判決如主文。
中    華    民    國  100    年    7    月    8    日
                      民事第二庭   法  官  田玉芬
以上正本證明與原本無異。
如不服本判決，應於送達後20日內向本庭（台南市○○路○段308
號）提出上訴狀（須按他造當事人人數附繕本）。
中    華    民    國   100    年    7     月    11    日
                                   書記官  劉紀君